臺灣高雄地方法院刑事判決　　　　　　 96年度交易字第304號
公　訴　人　臺灣高雄地方法院檢察署檢察官
被　　　告　乙○○
　　　　　　丙○○
上列被告因過失傷害案件，經檢察官提起公訴（95年度偵字第27
237號），本院判決如下：
    主  文
乙○○犯過失致人於死罪，處有期徒刑捌月，減為有期徒刑肆月
，如易科罰金，以銀元參佰元即新台幣玖佰元折算壹日。
丙○○無罪。
    事  實
一、乙○○於民國95年3月10日下午5時25分許，騎乘車號OGG-97
    5 號重型機車搭載蔡義明，沿高雄市○○路由南向北方向行
    駛，行經時速限制為40公里之河東路與中正四路路口時，本
    應注意行駛至交岔路口，應遵守燈光號誌或交通警察之指示
    ，並應依規定速限行車，且注意車前狀況，隨時採取必要之
    安全措施，而依當時天候晴天、日間自然光線、路面乾燥、
    無缺陷，無障礙物，視距良好之情形下，並無不能注意之情
    事，竟疏未注意及此，而貿然以時速60公里之速度闖越紅燈
    ，擬直行通過上開交岔路口，適其前方由丙○○騎乘車號XX
    7-836 號重型機車沿中正四路東向西方向行駛，行經上開交
    岔路口，乙○○所駕駛之上開機車前車頭乃直接撞擊丙○○
    所騎乘機車之左側中間車身，雙方均人車倒地，乙○○因之
    受有胸部挫傷之傷害，其所搭載之蔡義明則因之受有頭部外
    傷併顱內出血及嚴重腦水腫、腦膜炎及水腦等傷害，乙○○
    並於犯罪未發覺前，主動向到場處理員警坦承為肇事者，自
    首而願意接受裁判，嗣蔡義明經接受腦室外引流手術及擴創
    手術後，仍意識不清，迄至96年2 月25日因顱骨手術後併頭
    蓋骨切損及頭蓋皮長期發炎，及腦膜炎、腦積水，呈植物人
    狀態，而因心肺衰竭死亡。
二、案經劉蔡義明之配偶戊○○○訴由高雄市政府警察局新興分
    局報請台灣高雄地方法院檢察署檢察官偵查起訴。
    理  由
一、程序方面：
  (一)按被告以外之人於審判外之言詞或書面陳述，除法律有規定
    者外，不得作為證據，刑事訴訟法第159 條固定有明文，惟
    被告以外之人於審判外之陳述，雖不符同法第159 條之1 至
    之4 規定，而經當事人於審判程序同意作為證據，法院審酌
    該言詞陳述或書面陳述作成時之情況，認為適當者，亦得為
    證據。又當事人、代理人或辯護人於法院調查證據時，知有
    第159 條第1 項不得為證據之情形，而未於言詞辯論終結前
    聲明異議者，視為有前項之同意，此亦據同法第159 條之5
    規定甚明。查證人丁○○於警詢及偵查中之陳述，證人鄭文
    鄉於偵查中之陳述，被告乙○○於警詢、偵查中之供述對被
    告丙○○而言，被告丙○○於警詢、偵查中之供述對被告乙
    ○○而言，為被告以外之人於審判外之言詞陳述，卷附道路
    交通事故現場圖、高雄市立聯合醫院診斷證明書各2 紙、長
    庚紀念醫院診斷證明書、道路交通事故調查報告表(一)、(二)、
    高雄市前金區調解委員會調解書、高雄市政府警察局新興分
    局95年12月9 日高市警新分偵字第0950032021號函、高雄市
    政府交通局車輛行車事故鑑定委員會95年12月5 日高市車鑑
    字第0950004016號函、高雄市政府96年1 月30日高市府交三
    字第0960005750號函、死亡證明書影本各1 份，均係被告以
    外之人於審判外之書面陳述，均屬於傳聞證據，惟檢察官及
    被告於本院審判程序均未對於上開證據爭執證據能力並同意
    引為證據，本院審酌上開言詞及書面陳述作成時之證據取得
    過程並無瑕疵，且與待證事實具有關連性等情況，認為適當
    ，應認依刑事訴訟法第159 條之5 第1 項之規定，得為證據
    ，而有證據能力。
  (二)照片11張，係傳達照相當時現場情況，而透過照片傳達的情
    形與現場真實情形，在內容上的一致性，透過機械的正確性
    來加以保障，換言之，照片並不存在人對現實情形的知覺、
    記憶所經常發生的表現錯誤，是認照片之性質係非供述證據
    ，並無傳聞法則之適用，且於此亦別無證據證明上開蒐證照
    片有經偽造、變造之情形，自有證據能力。
二、實體部分：
  (一)訊據被告乙○○固不否認於速限40公里之河東路上，以時速
    60公里之速度，騎乘前開機車搭載被害人蔡義明行經前開路
    段，其所騎乘之機車前車頭撞擊被告丙○○所騎乘機車之左
    側中間車身，雙方人車倒地，被害人蔡義明因之受有頭部外
    傷併顱內出血及嚴重腦水腫、腦膜炎及水腦等傷害，並經接
    受腦室外引流手術及擴創手術後，仍意識不清，迄至96年2
    月25日因顱骨手術後併頭蓋骨切損及頭蓋皮長期發炎，及腦
    膜炎、腦積水，呈植物人狀態，而因心肺衰竭死亡之事實，
    並有高雄市政府警察局新興分局95年12月9 日高市警新分偵
    字第0950032021號函、高雄市立聯合醫院診斷證明書、長庚
    紀念醫院診斷證明書、道路交通事故現場圖、道路交通事故
    調查報告表(一)、(二)、死亡證明書影本各1 份在卷可憑。惟矢
    口否認有何過失致死犯行。辯稱：當時伊雖以時速60公里之
    速度穿越該交岔路口，然並未闖紅燈，伊係快發生碰撞時，
    才發現被告丙○○的車子，伊並無過失云云。經查：
  1.被告乙○○於同日18時5 分許在大同醫院由警方製作之談話
    紀錄中供稱：伊當日駕駛OGG-975 號機車沿河東路南向北慢
    車道行駛至肇事地，機車前車頭與一重型機車XX7-836 號左
    側中間車身撞擊致肇事，被告丙○○機車當時沿中正四路東
    向西快車道直行，伊看到被告丙○○時，被告丙○○在伊車
    前方約12公尺，伊當時時速60公里，伊越過河東路之停等線
    時燈號變換為黃燈，伊即加速通過等語（警卷20、21頁），
    嗣於警詢中供稱：伊騎乘機車由河東路南向北至中正四路口
    ，綠燈直行到路中央時燈號轉變為黃燈等語（警卷第6 頁）
    、偵查中供稱：伊是綠燈過停車線，號誌馬上變黃燈，伊不
    敢停車，仍然繼續行駛等語（偵卷第7 頁），本院準備程序
    中復稱：伊過停等線時，燈號還是綠燈，伊過去才變紅燈等
    語（本院卷第14頁），前後就現場燈號情況所述並非一致。
    而本件案發現場為高雄市○○路與中正四路路口，事發後被
    告乙○○所騎乘之機車車頭朝東北、車尾朝西南左倒於地，
    車頭距東側中正四路路口停止線約12公尺，車頭、車尾與南
    側中正四路快慢車道分隔島之垂直距離分別約為4.1 公尺、
    3.9 公尺，車身中間北側約1.1 公尺處留有血跡，血跡距離
    西側河東路白色雙實線之車道分向線距離約1.7 公尺，被告
    丙○○所騎乘之車輛則車頭略西北西、車尾略東南東方向右
    倒於地，車尾距離東側河東路白色雙實線之車道分向線距離
    約1.7 公尺，車頭、車尾距離南側中正四路快慢車道分隔島
    之垂直距離分別約為5.2 公尺、4.5 公尺，距離東側中正四
    路路口停止線約18公尺，二車車尾相距約3.5 公尺，被告乙
    ○○騎乘之機車前車頭毀損，被告丙○○騎乘之機車左側車
    身及後車尾則有撞擊毀損情況，有道路交通事故現場圖2 紙
    、道路交通事故調查報告表(一)、(二)各1 份、車損照片9 張在
    卷可稽，而依被告乙○○所述其於通過河東路路口停等線或
    至路中央時，燈號始轉變紅燈，則於河東路路口燈號轉換時
    ，中正四路路口之燈號始由紅燈轉換為綠燈，被告丙○○原
    所行駛之路線既係處於紅燈禁止通行之情況，其所騎乘之機
    車縱未處於停等狀態，亦應係緩慢前行以等待燈號轉換，其
    縱於燈號轉換前即有搶先起步行駛之行為，然相較於一直在
    行駛狀態中並未停止，且於燈號變換之際更加速前進之被告
    乙○○，被告丙○○應會落後於被告乙○○到達交岔路口之
    近中心點即肇事地點，惟事故後被告丙○○所騎乘之機車卻
    傾倒於被告乙○○所騎乘機車之西側3.5 公尺處，且其機車
    左側中間車身毀損，被告乙○○騎乘之機車則係前車車頭毀
    損，依兩車行向、路線、及車損情況觀之，被告丙○○顯應
    較被告乙○○更早到達肇事地點，始遭被告乙○○攔腰撞擊
    。又被告丙○○於警詢、偵查及本院審理中一致供稱其係綠
    燈剛起步，時速約10幾公里等語，而被告乙○○自承當時時
    速為60公里，參以事發後被告丙○○所騎乘之機車車頭幾以
    原行駛方向倒地，被告乙○○所駕駛之車頭卻呈現近90度轉
    向之情況，顯見被告丙○○當時行駛之速度並非甚快，故於
    遭被告乙○○高速撞擊後，其所騎乘之機車乃未有大幅度之
    偏移情況，佐以被告乙○○於前開談話紀錄中自承其看到被
    告丙○○時，被告丙○○在其車前方約12公尺，並於本院準
    備程序中自承：伊車子騎到中央之前，伊有看到被告丙○○
    的車子等語（本院卷第14頁），準此，本件車禍應係被告乙
    ○○超速行駛並違規闖越紅燈，未注意前方適已沿中正四路
    東向西方綠燈直行通過路口之被告丙○○而撞擊肇事之事實
    ，應堪認定。被告乙○○辯稱其通過路口停止線時尚為綠燈
    ，騎到路中央始發現被告丙○○云云，顯與事實不符而為卸
    責之詞，自不足採信。
  2.又行車速度，依速限標誌或標線之規定；汽車行駛時，駕駛
    人應注意車前狀況，並隨時採取必要之安全措施；汽車行駛
    至交岔路口，應遵守燈光號誌或交通指揮人員之指揮，道路
    交通安全規則第93條第1 項前段、第94條第3 項、第102 條
    第1 項第1 款分別定有明文，此為一般駕駛人所應注意並確
    實遵守之事項，而案發現場當時天氣晴、日間自然光線、路
    面乾燥無障礙物、視距良好，有前揭道路交通事故調查報告
    表(一)在卷可按，被告乙○○於時並無不能注意之情事，竟未
    遵守燈光號誌而闖越紅燈，並超速行駛，且疏未注意車前狀
    況並隨時採取必要之安全措施以致肇致本件車禍事故，被告
    乙○○之駕駛行為自有過失之責應可認定。再被害人蔡義明
    因本件車禍事故受有頭部外傷併顱內出血及嚴重腦水腫、腦
    膜炎及水腦等傷害，並經接受腦室外引流手術及擴創手術後
    ，仍意識不清，迄至96年2 月25日因顱骨手術後併頭蓋骨切
    損及頭蓋皮長期發炎，及腦膜炎、腦積水，呈植物人狀態，
    而因心肺衰竭死亡乙節，有高雄市立聯合醫院診斷證明書、
    長庚紀念醫院診斷證明書、死亡證明書影本各1 份在卷可稽
    ，足認被告乙○○未盡前開注意義務而肇事之過失行為與被
    害人蔡義明之死亡間具有相當因果關係。本案事證明確，被
    告乙○○上開犯行，堪以認定，應依法論科。
  (二)論罪科刑：
  1.新舊法比較：
  (1)被告行為後，刑法及刑法施行法業於94年2 月2 日經總統以
    華總一義字第09400014901號令修正公布，並於95年7月1 日
    施行，參酌最高法院95年5 月23日刑事庭第8 次會議決議，
    修正後刑法第2 條第1 項之規定，係規範行為後法律變更所
    生新舊法律比較適用之準據法，於新刑法施行後，應適用修
    正後刑法第2 條第1 項之規定，為「從舊從輕」之比較。故
    應依法分別適用最有利於行為人之法律。
  (2)罰金刑部分：被告行為後，刑法第33條第5 款業已修正施行
    ；修正後刑法第33條第5 款規定「罰金：新臺幣1, 000元以
    上，以百元計算之。」，與修正前刑法第33條第5 款規定「
    罰金：1 元以上。」不同。比較新舊法結果，本案關於法定
    刑罰金部分以舊法較有利於被告。
  (3)刑法第41條雖係關於刑罰執行事項，參照最高法院90年度台
    非字第223 號、92年度台上字第5220號、94年度台上字第85
    8 號判決要旨，若該條有所變更，亦應依刑法第2 條第1 項
    之規定，比較新舊法，以資決定應適用之法律。修正後之刑
    法第41條就易科罰金之要件「犯最重本刑為5 年以上有期徒
    刑以下之罪」及「而受6 個月以上徒刑之罪」部分，雖未變
    更，但就易科罰金之標準，由修正前之刑法第41條第1 項及
    罰金罰鍰提高標準條例第2 條之「100 元以上300 元以下折
    算1 日」（即新臺幣300 元以上900 元以下折算1 日），提
    高為「新臺幣1 千元、2 千元或3 千元折算1 日」，刑法修
    正後之易科罰金標準，顯較不利於被告。至於新法將原有「
    因身體、教育、職業、家庭之關係或其他正當事由，執行顯
    有困難」規定，予以刪除，因該部分係屬於檢察官指揮執行
    時，所應審酌事項之規定（最高法院77年度台非字第158 號
    判決參照），而與法院應否諭知易科罰金之要件判斷無涉，
    從而，比較修正前、後之刑法、罰金罰鍰提高標準條例之規
    定，仍以修正前之刑法及罰金罰鍰提高標準條例之規定，較
    有利於被告。
  (4)修正前刑法第62條規定：「對於未發覺之罪自首而受裁判者
    ，減輕其刑。但有特別規定者，依其規定。」；修正後刑法
    第62條規定：「對於未發覺之罪自首而受裁判者，得減輕其
    刑。但有特別規定者，依其規定。」，經比較新舊法結果，
    以舊法較有利於被告。
  2.核被告乙○○所為，係犯修正前刑法第276 條第1 項之過失
    致人於死罪。公訴意旨原認被告乙○○係犯刑法第284 條第
    1 項之過失傷害罪，惟被害人蔡義明於檢察官起訴後業因本
    件車禍事故死亡，公訴人並於本院審理庭中當庭更正起訴法
    條，是本院於此自應以公訴人更正後之起訴法條審理之而無
    庸變更法條，附此敘明。又本件被告乙○○除有未遵守燈光
    號誌及超速行駛之違規行為外，並有未注意車前狀況之過失
    行為，公訴意旨漏未論及此，亦應併予指明。再被告乙○○
    於肇事後留在事故現場，向前往現場處理事故，尚不知肇事
    者為何人之員警坦承肇事，並接受裁判之事實，業據被告乙
    ○○供明在卷，並核與被告丙○○於本院審理中供述此部分
    之情節相符（本院卷第53頁），是此部分符合修正前刑法第
    62 條 前段自首之規定，應予以減輕其刑。爰審酌被告乙○
    ○未遵守燈光號誌並超速行駛，且未注意車前狀況，肇生本
    件事故，致被害人蔡義明傷重不治死亡，造成被害人家屬無
    法彌補之傷痛，且未與被害人蔡義明家屬達成和解，犯後復
    否認犯行，並無悔意，惟念及被告乙○○並未受有期徒刑以
    上刑之宣告，有台灣高等法院被告前案紀錄表1 份在卷可稽
    ，並其犯罪動機、目的、手段等一切情狀，量處如主文所示
    之刑。又本案被告乙○○犯罪時間在96年4 月24日以前，所
    犯之罪非屬中華民國96年罪犯減刑條例第3 條所定不得予以
    減刑之列，且依同條例第4 條規定，依本條例應減刑之罪，
    曾依其他法令減刑者，仍就原減得之刑再予減刑，故應減其
    宣告刑二分之一，而犯最重本刑為5 年以下有期徒刑之刑之
    罪，依本條例規定減為6 月以下有期徒刑、拘役者，應於為
    減刑裁判時，併諭知易科罰金之折算標準，中華民國96年罪
    犯減刑條例第9 條亦定有明文，故爰斟酌被告為國小畢業、
    家境勉持等情，併諭知易科罰金之折算標準如主文所示，以
    資儆懲。
三、無罪部分：
  (一)公訴意旨略以：被告丙○○於上揭時日，行經前開路段，疏
    未注意車前狀況，而與被告乙○○發生車禍碰撞，致被告乙
    ○○所搭載之被害人蔡義明受有頭部外傷併顱內出血及嚴重
    腦水腫、腦膜炎及水腦等傷害，嗣因傷重不治死亡，因認被
    告丙○○涉犯刑法第276 條第1 項之過失致死罪嫌等語。
  (二)按犯罪事實應依證據認定，無證據不得認定犯罪事實；不能
    證明被告犯罪者，應諭知無罪之判決，刑事訴訟法第154 條
    第2 項、第301 條第1 項分別定有明文。次按事實之認定，
    應憑證據，如未能發現相當證據，或證據不足以證明，自不
    能以推測或擬制之方法，為裁判基礎；且認定不利於被告之
    事實須依積極證據，苟積極證據不足為不利於被告事實之認
    定時，即應為有利於被告之認定；另認定犯罪事實所憑之證
    據，雖不以直接證據為限，間接證據亦包括在內，然而無論
    直接證據或間接證據，其為訴訟上之證明，須於通常一般之
    人均不致有所懷疑，而得確信其為真實之程度者，始得據為
    有罪之認定，倘其證明尚未達到此一程度，而有合理之懷疑
    存在而無從使事實審法院得有罪之確信時，即應由法院為諭
    知被告無罪之判決，亦有最高法院40年台上字第86號、30年
    台上字第816 號、76年台上字第4986號判例意旨足資參照。
  (三)公訴意旨認被告丙○○涉犯刑法第276 條第1 項之罪，無非
    以被告乙○○之供述，道路交通事故現場圖、道路交通事故
    調查報告表(一)、(二)、現場照片、診斷證明書、死亡證明書等
    件為據。訊據被告丙○○固不否認於上揭時、地，與被告乙
    ○○所騎乘之機車發生碰撞，致被告乙○○附載之被害人蔡
    義明因之傷重死亡之事實。惟堅決否認有何過失致死犯行。
    並辯稱：伊當時係綠燈直行通過該交岔路口，並已通過路口
    中心線，騎乘之速度亦僅有10幾公里，係被告乙○○直接撞
    擊伊所騎乘機車之車尾，伊並無過失等語。經查：
  1.本件車禍係被告乙○○超速行駛並違規闖越紅燈，未注意前
    方適已沿中正四路東向西方綠燈直行通過路口之被告丙○○
    而撞擊肇事乙情，已如前述，而以被告丙○○機車遭被告乙
    ○○撞擊後，現場並無滑行痕跡，車頭亦無大幅度移動致變
    更原行車方向，然高速行駛之被告乙○○於撞擊後車頭卻呈
    近90度之轉向等情，被告丙○○供稱其當時行駛速度僅為10
    幾公里之言，尚非無據，且被告丙○○係遭被告乙○○撞擊
    其機車左側中間車身，亦如前述，顯見被告乙○○當時並非
    行駛於被告丙○○之前方至明，被告丙○○於此自無「應注
    意車前狀況而未注意」之過失可言，則被告丙○○既係遵循
    燈號指示並依規定速限行駛，無從注意或預見自其左側南邊
    違規闖越紅燈疾駛而來之被告乙○○，自無應注意，能注意
    而不注意之過失行為，高雄市車輛行車事故覆議鑑定委員會
    亦同此認定而認被告丙○○並無明顯違規行為，有高雄市政
    府96年1 月30日高市府交三字第0960005750號函1 份在卷可
    資佐證（偵卷第29頁），故於此既無其他積極證據可資證明
    被告丙○○有何超速或其他之違規行為或有注意之可能性，
    揆諸首揭說明，其對被害人蔡義明因所搭乘之騎士即被告乙
    ○○過失駕駛行為致死之結果，自無何應注意，能注意而不
    注意之過失可言，而無足成立過失致死罪責。
  2.綜上所述，公訴人所舉前開證據，尚不足使本院達於通常一
    般之人均不致有所懷疑，而得確信其為真實之程度，致使無
    從形成有罪之確信，則依罪證有疑利於被告之證據法則，即
    不得遽為不利被告丙○○之認定。此外，復查無其他積極證
    據足資認定被告丙○○有何公訴人所指之過失致死犯行，依
    法自應為被告無罪之諭知。
據上論斷，應依刑事訴訟法第299 條第1 項前段、第301 條第1
項，刑法第2 條第1 項前段，修正前刑法第276 條第1 項、第41
條第1 項前段、第62條，罰金罰鍰提高標準條例第1 條前段、廢
止前罰金罰鍰提高標準條例第2 條，中華民國96年罪犯減刑條例
第2 條第1 項第3 款、第4條、第7 條、第9 條，判決如主文。
本案經檢察官甲○○到庭執行職務。
中　　華　　民　　國　　96　　年　　8 　　月　　24　　日
                      交通法庭審判長法  官  黃惠玲
                                    法  官  黃苙荌
                                    法　官  郭宜芳
以上正本證明與原本無異。
如不服本判決應於收受本判決後10日內向本院提出上訴書狀，並
應敘述具體理由，如未敘述上訴理由者，應於上訴期間屆滿後20
日內補提理由書狀於本院（均須按他造當事人之人數附繕本）「
切勿逕送上級法院」。
中　　華　　民　　國　　96　　年　　8 　　月　　24　　日
                                    書記官  陳素徵
附錄本案論罪科刑法條全文：
中華民國刑法第276條
（過失致死罪）
因過失致人於死者，處2 年以下有期徒刑、拘役或2 千元以下罰
金。
從事業務之人，因業務上之過失犯前項之罪者，處5 年以下有期
徒刑或拘役，得併科3 千元以下罰金。
